【裁判字號】    95,家上,61
【裁判日期】    950808
【裁判案由】    離婚
【裁判全文】
臺灣高等法院臺中分院民事判決          95年度家上字第61號
上  訴  人  丁○○
被 上 訴人  甲○○
上列當事人間請求離婚事件，上訴人對於中華民國95年4月28日
臺灣臺中地方法院95年度婚字第106號第一審判決提起上訴，，
本院於中華民國95年7月25日言詞辯論終結，判決如下：
    主  文
上訴駁回。
第二審訴訟費用由上訴人負擔。
    事實及理由
一、被上訴人於原審起訴主張：兩造於民國（下同）63年間結婚
    。結婚當時上訴人原任馴狗師，嗣因火災喉嚨受損而至被上
    訴人店內幫忙。當時被上訴人店中僱請一女性員工，因屢遭
    上訴人言語行動騷擾而離職，上訴人遂引介一綽號「阿娟」
    之女子至店內幫忙，被上訴人發覺「阿娟」竟係上訴人多年
    前在地下舞廳認識之女子，二人並於台中市○○路近北屯市
    場附近租屋同居，被上訴人於76年間攜同子女赴兩造同居處
    抓姦，然上訴人早先一步跳牆逃走，被上訴人將二人交往乙
    事告知「阿娟」之夫，上訴人與「阿娟」始漸疏遠。後上訴
    人另結交國泰人壽保險公司從業員楊女，並在臺中市○○路
    ○段租屋同居，被上訴人斷絕上訴人經濟支援，二人始分離
    。89年8月間，上訴人與一住於台中縣潭子鄉之女子交往，
    被上訴人並取得上訴人與該女子間曖昧之談話。被上訴人心
    灰意冷，遂與上訴人分居（上訴人住三樓，被上訴人住二樓
    ）。期間被上訴人多次要求協議離婚，均為上訴人拒絕。92
    年底，上訴人再與訴外人許江燕炤勾搭，被上訴人請徵信社
    跟監，於94年11月14日23時25分許，上訴人（駕駛車號X9-4
    832之車輛）與訴外人許江燕炤（駕駛車號X6-0747之車輛）
    相約至臺中市○○區○○里○○路五０五號『亞士頓汽車旅
    館』一０六號房間，被上訴人為免現場證據消失，即向警方
    報案有人殉情，並會同三位友人於現場等候，俟二名員警至
    現場處理後，見許女皮包置於鏡臺，被上訴人因時間過晚，
    故未製作筆錄，警方亦因被上訴人報案自殺，故未積極處理
    上訴人通姦乙事。上訴人婚後甚少給付家庭生活費用，反向
    被上訴人索討金錢花用，甚者，上訴人外遇不斷，兩造亦因
    上訴人外遇問題而屢起爭執，復兩造自89年8月起即分居迄
    今，長期未共同生活，是兩造婚姻之基礎已不存在，兩造間
    有難以維持婚姻之重大事由，為此依民法第1052條第1項第2
    款及第2項規定，爰請求判決如原審訴之聲明所示，即准許
    被上訴人與上訴人離婚等語。
二、上訴人則以：否認與綽號「阿娟」之女子發生婚外情，綽號
    「阿娟」之女子係上訴人婚前之女友，雖曾合夥開過ＰＵＢ
    ，然此係二十年前之事，現並無往來；否認與國泰人壽之楊
    小姐發生婚外情；否認與一住於台中縣潭子鄉之女子發生婚
    外情，至於被上訴人所提通話內容乃玩笑之語；否認與訴外
    人許江燕炤發生婚外情，94年11月14日係上訴人一人至旅館
    盥洗，被上訴人向警方報案上訴人自殺，警方始至現場了解
    ，伊未與訴外人許江燕炤相約至亞士頓汽車旅館，亦不知車
    牌號碼X6 -0747之車輛為誰所有；兩造確實自89年8月起即
    分房，不知分房原因為何等語置辯。
三、原審經審酌兩造所提出之攻擊防禦方法後，認：婚後上訴人
    多次與其他女子有不當舉止，實已逾越夫妻間之忠貞義務，
    亦令夫妻關係產生裂痕，然上訴人非但未反省自己之不當行
    為，甚且依舊故我，致令兩造漸行漸遠，誤會與怨懟頻生，
    且兩造自89年8月間分居，迄今已逾5年，期間未見上訴人有
    何挽救兩造婚姻危機之積極努力與作為，對於婚姻之破綻顯
    有過失；而被上訴人亦未積極與上訴人溝通，盡力挽回漸生
    破綻之婚姻，徒以分居方式解決彼間爭執，足認被上訴人亦
    無心維護兩造之婚姻幸福和諧，則被上訴人對於婚姻之破綻
    難謂毫無過失之處；且經審酌兩造婚姻破綻之原因，認上訴
    人過失應較重於被上訴人。雖兩造婚姻關係存在，然已名存
    實亡，依社會通常觀念觀之，應堪認係屬民法第1052條第2
    項前段所稱難以維持婚姻之重大事由，且此項重大事由，兩
    造固均有可歸責之處，惟被上訴人可歸責之事由較輕，從而
    ，被上訴人據以主張依民法第1052條第2項之規定，訴請離
    婚，為有理由，應予准許，爰判決准許被上訴人之離婚請求
    。上訴人對原審判決不服提起上訴，於本院聲明：（一）原
    判決廢棄。（二）被上訴人在第一審之訴駁回。（三）第一
    、二審訴訟費用由被上訴人負擔。被上訴人於本院答辯聲明
    則為：（一）上訴駁回。（二）第二審訴訟費用由上訴人負
    擔。
四、兩造不爭執之事實如下，本院自得採為判決之基礎：
（一）兩造於民國63年間結婚，現婚姻關係存續中，兩造自89年
      8月起即分住同棟2、3樓且分房，無夫妻之實等情，業據
      被上訴人提出戶籍謄本一份為證，且上訴人亦不爭執，堪
      認被上訴人此部分之主張為真實。
（二）上訴人承認於94年11月14日下午11時25分許有駕駛Ｘ9─
      4832之車輛前往「亞士頓汽車旅館」洗澡，但並無與許江
      燕炤相約見面。
（三）原審播放之錄音帶譯文，其中之內容略為「我愛你」、「
      我愛你，這麼晚，有什麼事？」、「不要這樣，懶得講，
      我愛你喔」等語，上訴人承認錄音帶內容是伊說的沒錯，
      但那是伊開玩笑所說的話。
五、被上訴人訴請離婚，上訴人以前詞置辯，是以本件之爭點乃
    為兩造之婚姻是否存有破綻，而難以維持？該事由可歸責於
    何方？
六、得心證之理由
（一）被上訴人主張：上訴人婚後與綽號「阿娟」之女子於臺中
      市○○路近北屯市場附近租屋同居，被上訴人於76年間攜
      同子女赴二人同居處抓姦，然上訴人早先一步跳牆逃走等
      語，惟為上訴人所否認。然證人即兩造子女乙○○、丙○
      ○於原審法院到庭均證稱：「（父親有無外遇？）我們知
      道阿娟這個女子，我父親跟阿娟是否有同居不清楚，我跟
      媽媽有去那個女子住的地方抓姦過，我父親當時翻牆逃走
      了，那時候有看到好像是我父親的鞋子，那時候我們都讀
      國小，是十幾年前的事情，除了阿娟之外，父親是否還有
      其他女朋友，我不知道... 抓姦地點是台中市○○路的地
      點」（參原審法院95年2月24日言詞辯論筆錄，第33頁參
      照），參酌證人乙○○、丙○○為兩造子女，誼屬至親，
      苟非有此事實，衡情應不致於杜撰誣陷前揭事實，亦無維
      護對造之必要，故其等所為證言應可採信。揆諸證人上開
      證詞，雖未能直接證明上訴人與綽號「阿娟」之女子間有
      踰矩之情事，惟若上訴人與綽號「阿娟」之女子間並未有
      超出異性情誼之關係，就客觀而論，上訴人豈需翻牆離開
      以躲避被上訴人及兩造之子女，是衡之常情，顯已足認上
      訴人與綽號「阿娟」之女子間之關係非比尋常，已逾越夫
      妻間應遵守之道德分際。
（二）被上訴人另主張：上訴人與住於台中縣潭子鄉之女子發生
      婚外情，被上訴人並取得上訴人與該女子間曖昧之談話等
      語，並提出錄音帶暨通話譯文各一份為證。上訴人否認與
      該女子有婚外情乙事，並抗辯稱被上訴人所提之談話譯文
      僅係玩笑語云云。惟本院觀之上訴人所不爭執之通話譯文
      （參原審卷第9頁），內容略為：「我愛你」「我愛你，
      這麼晚，有什麼事？」「不要這樣，懶的講，我愛你喔」
      等語，徵之上訴人係有配偶之人，竟毫不避諱以「我愛你
      」等親暱言語與他人互動，容與社會道德規範有違，上訴
      人辯稱係玩笑語云云，顯係避重就輕之推卸之詞，自不足
      採信。
（三）被上訴人又主張：於94年11月14日23時25分許，上訴人（
      駕駛車號X9-4832之車輛）與訴外人許江燕炤（駕駛車號
      X6-0747之車輛）相約至臺中市○○區○○里○○路五０
      五號『亞士頓汽車旅館』一０六號房間，被上訴人向警方
      報案有人殉情，並會同三位友人於現場等候，俟二名員警
      至現場處理後，見許女皮包置於鏡臺，被上訴人因時間過
      晚，故未製作筆錄，警方亦因被上訴人報案自殺，故未積
      極處理上訴人通姦乙事等事實，業據被上訴人提出亞士頓
      歐式汽車旅館出具之證明書一份及照片二幀為證（參原審
      卷第5、7頁）。上訴人則抗辯稱94年11月14日，其一人至
      旅館盥洗，被上訴人向警方報案其自殺，警方始至現場了
      解等語，未與訴外人許江燕炤相約至亞士頓汽車旅館，亦
      不知車牌號碼X6 -0747之車輛為誰所有等語。證人蔡秉憲
      於原審法院到庭具結證述略以：被上訴人叫伊陪她去抓姦
      ，旅館人員原來不讓其等進入，被上訴人稱可能有人自殺
      ，並告知上訴人之車輛之車號，旅館人員依車號查到上訴
      人房間，後警方到來，被上訴人與警方進去，伊進去時有
      看到上訴人，女孩子躲在廁所，因被上訴人敲廁所門，廁
      所門鎖起來，伊有見到一個女孩從上訴人住宿之旅館房間
      走出來，駕駛車號X6-0747之車輛離開，警方等兩造離開
      始離去，警方問被上訴人要告通姦或自殺，若告通姦需回
      去做筆錄，後來被上訴人未前去製作筆錄，伊等警方及上
      訴人離開後始離開等語（參原審卷第31、32頁），且證人
      蘇建嘉於原審法院亦到庭具結證述略以：以前同蔡秉憲為
      徵信社人員，94年11月14日晚上，被上訴人委託徵信社，
      伊與蔡秉憲一同過去，至汽車旅館，看到X9-4832號之車
      輛後，伊即通知被上訴人，會同被上訴人進入一０六號房
      間後，發現一女用皮包置於房間梳妝臺，女孩子躲在廁所
      內反鎖，上訴人就在床邊，後警方到來，伊與蔡秉憲即離
      開房間在外面等，之後伊見到女孩子將車子開走，是否有
      製作筆錄伊並不清楚，被上訴人當時是報案房間內有人自
      殺，伊僅照到車牌，並未照到女孩子；伊有問旅館人員開
      吉普車之女子進入那個房間，後來有見到該女子開走這部
      吉普車等語（原審法院95年3月17日言詞辯論筆錄，參原
      審卷第46頁），觀之證人蔡秉憲、蘇建嘉既為被上訴人之
      受雇人，其等就不利於上訴人之部分，是否能以客觀之立
      場作證，已非無疑。況原審法院函台中市警察局第五分局
      就94年11月14日晚上11點25分，所屬警員是否因有人檢舉
      自殺案件，至台中市○○區○○路五０五號亞士頓汽車旅
      館一０六號房查證提出說明，經該分局回覆略以：「被上
      訴人稱其丈夫欲自殺請求警方協助救人，經警方向櫃檯表
      明情況急迫要進入一０六室，當時上訴人開門讓警方進入
      ，警方進入之後，被上訴人則快速拿起照相機於房間拍照
      現場，當時未發現有男女共處一室，僅上訴人一人在房間
      內，未有其他人在場，但被上訴人堅稱有女人，經當場告
      知溝通後，現場無明顯通姦證據，之後雙方自行返家」等
      語，此有台中市警察局第五分局95年4月3日中分五偵字第
      0950018773號函暨所附報告書在卷可憑（參原審卷第50至
      54頁）。衡之上情，被上訴人並未對其主張有利於己之事
      實舉證以實其說，是被上訴人主張上訴人與訴外人許江燕
      炤有通姦乙事，自屬無據，難認為其主張為可採。
（四）按民法第1052條第2項所稱「有前項以外之重大事由，難
      以維持婚姻者」，乃抽象的、概括的離婚事由，係民法親
      屬編於七十四年修正時，為因應實際需要，參酌各國立法
      例，導入破綻主義思想所增設。但其事由應由夫妻之一方
      負責者，僅他方得請求離婚，其立法旨趣在符合現代多元
      化社會之需要，使裁判離婚之事由較富彈性，當婚姻破裂
      時，夫妻已無共同生活之實質時，即得請求離婚。又婚姻
      如有難以維持之重大事由，於夫妻雙方均須負責時，應比
      較雙方之有責程度，僅責任較輕之一方，得向責任較重之
      他方請求離婚，如雙方之有責程度相同，則雙方均得請求
      離婚，以符公平（最高法院90 年度台上字第1639號判決
      意旨參照）。是其所採者為消極破綻主義精神，而非積極
      破綻主義。關於是否為難以維持婚姻之重大事由，其判斷
      標準為婚姻是否已生破綻而無回復之希望。而婚姻是否已
      生破綻而無回復之希望，則應依客觀的標準，即難以維持
      婚姻之事實，是否已達於倘處於同一境況，任何人均將喪
      失維持婚姻意欲之程度而定。至於同條但書所規定「難以
      維持婚姻之重大事由應由夫妻之一方負責者，僅他方得請
      求離婚」，乃因如肯定有責配偶之離婚請求，無異承認恣
      意離婚，破壞婚姻秩序，且有背於道義，尤其違反自己清
      白（clean hands）之法理，有欠公允，同時亦與國民之
      法感情及倫理觀念不合，因而採消極破綻主義。然若夫妻
      雙方均為有責時，則應衡量比較雙方之有責程度，而許責
      任較輕之一方向應負主要責任之他方請求離婚，以符合公
      平（最高法院91年台上字第2023號、94年台上字第2059號
      判決意旨參照）。查，本院審酌上情認為：婚後上訴人多
      次與其他女子有不當舉止，實已逾越夫妻間之忠貞義務，
      亦令夫妻關係產生裂痕，然上訴人非但未反省自己之不當
      行為，甚且依舊故我，致令兩造漸行漸遠，誤會與怨懟頻
      生，且兩造自89年8月間分居，迄今已逾5年餘，期間未見
      上訴人有何挽救兩造婚姻危機之積極努力與作為，對於婚
      姻之破綻顯有過失；而被上訴人亦未積極與上訴人溝通，
      盡力挽回漸生破綻之婚姻，徒以分居方式解決彼間爭執，
      足認被上訴人亦無心維護兩造之婚姻幸福和諧，則被上訴
      人對於婚姻之破綻難謂毫無過失之處；惟審酌前述婚姻破
      綻之原因，本院認上訴人之過失應較重於被上訴人。綜上
      所述，雖兩造婚姻關係存在，然已名存實亡（即兩造間僅
      存夫妻之名，而無夫妻之實），依社會通常觀念觀之，兩
      造間夫妻關係顯已破裂，現又分居上下樓，各行其是，形
      同陌路，復無維持婚姻之美滿計畫與意圖，欠缺實質婚姻
      生活，上開情事，對於兩造間家庭生活之美滿幸福有妨礙
      之情形，應堪認係屬民法第1052條第2項前段所稱難以維
      持婚姻之重大事由，且此項重大事由，兩造固均有可歸責
      之處，惟被上訴人可歸責之事由較輕，上訴人可歸責之事
      由較重，從而，被上訴人據以主張依民法第1052條第2項
      之規定，訴請離婚，洵屬正當，為有理由，應予准許。又
      離婚之訴為形成之訴，訴訟標的依通說為形成權即離婚事
      由之存否，於同一
      當事人主張多項離婚原因時，如法院認其中一項為有理由
      ，對於當事人之其他主張即無須審酌，本件被上訴人主張
      離婚之原因雖有民法第1052條第1項第2款及同條第2項之
      事由，惟其請求，原審法院及本院既已依民法第1052 條
      第2項規定准予兩造離婚，則對於被上訴人之其他主張，
      自無審究之必要，並此敘明。
七、綜上所述，本件被上訴人主張兩造之婚姻客觀上已無可維持
    ，倘處於同一情況之下，任何人均將喪失維持婚姻之意欲為
    可採，上訴人所辯均為無可取。從而，被上訴人本於民法第
    1052條第2項規定訴請離婚為有理由，應予准許。是則原審
    判決准許被上訴人之請求，於法並無不合。上訴意旨猶執陳
    詞指摘原判決不當，求予廢棄改判，為無理由，應予駁回其
    上訴。
八、本件事證已臻明確，兩造所為之其餘主張、陳述並所提證據
    ，經審酌後，認均與本件之結論無礙，不再一一論述，附此
    敘明。
據上論結，本件上訴為無理由，依民事訴訟法第449條第1項、第
78條，判決如主文。
中    華    民    國    95    年     8    月    8     日
                       民事第二庭審判長法  官   童有德
                                       法  官   謝說容
                                       法  官   蔡秉宸
以上正本係照原本作成。
如對本判決上訴，須於收受判決送達後二十日內向本院提出上訴
書狀，其未表明上訴理由者，應於提出上訴後二十日內向本院提
出上訴理由書 (須按他造人數附具繕本)。
上訴時應提出委任律師為訴訟代理人之委任狀。具有民事訴訟法
第四百六十六條之一第一項但書或第二項之情形為訴訟代理人者
，另應附具律師及格證書及釋明委任人與受任人有該條項所定關
係之釋明文書影本。
                                       書記官  陳美利
中    華    民    國    95    年    8     月    8     日
                                                      Ｖ


司法院資訊處製作；財團法人民間司法改革基金會備份。
